【裁判字號】    98,家小,3
【裁判日期】    981027
【裁判案由】    剩餘財產分配
【裁判全文】
臺灣高雄地方法院民事判決               98年度家小字第3號
原      告  甲○○
被      告  乙○○
輔  佐  人  丙  ○
上列當事人間請求剩餘財產分配事件，本院於民國九十八年十月
二十日言詞辯論終結，判決如下：
    主  文
原告之訴駁回。
訴訟費用由原告負擔。
    事實及理由
一、原告主張：原告對第三人即被告前妻邱榮蘭有10萬元之債權
    ，而邱榮蘭與被告未辦理夫妻財產制契約登記，渠等於93年
    1 月28日離婚，是時邱榮蘭名下無財產，而被告名下尚有婚
    後所取得之不動產2 筆，故邱榮蘭得依民法第1030條之1 規
    定，向被告請求剩餘財產差額之一半，然邱榮蘭怠於行使其
    權利，原告爰依民法第242 條之規定，代位邱榮蘭向被告請
    求剩餘財產差額之一半等語。並聲明：被告應給付邱榮蘭剩
    餘財產差額二分之一，及自起訴狀送達翌日起至清償日止，
    按週年率5％計算之利息，並由原告代為受領。
二、被告則以：請求權已罹於時效等語。並聲明：原告之訴駁回
    。
三、按債務人怠於行使其權利時，債權人因保全債權，得以自己
    之名義，行使其權利。民法第242 條前段定有明文。而此條
    規定僅賦予債權人得代位債務人行使其對第三人之權利，而
    非賦予債權人一個新的權利，故此代位權的行使，仍受被代
    位債務人對第三人權利限制之影響，是判斷債權人提起之代
    位訴訟是否罹於時效，應以被代位債務人對第三人權利是否
    罹於時效為斷。又按消滅時效，自請求權可行使時起算；第
    1 項剩餘財產差額之分配請求權，自請求權人知有剩餘財產
    之差額時起，2 年間不行使而消滅。自法定財產制關係消滅
    時起逾5 年者亦同。民法第128 條前段、第1030條之1 第4
    項分別定有明文。是剩餘財產差額之分配請求權人，於知悉
    差額時起計算其2 年之消滅時效，但為免時效因剩餘財產差
    額之分配請求權人遲未知悉差額，而使消滅時效無以進行，
    另規定自法定財產制關消滅時逾5 年者，亦屬罹於時效而不
    得再行請求，以確保法秩序的安定。
四、經查，邱榮蘭與被告已於93年1 月28日離婚，且雙方並未就
    夫妻財產制另有約定，離婚時邱榮蘭名下並無財產，而被告
    名下有2 筆不動產，此有戶籍謄本、臺灣高雄地方法院登記
    處書函、臺灣苗栗地方法院債權憑證、土地登記第二類謄本
    及建物登記第二類謄本在卷足憑，是邱榮蘭與被告之夫妻財
    產制為法定財產制，於離婚時法定財產制關係消滅，剩餘財
    產較少之邱榮蘭得向被告請求雙方剩餘財產差額之一半，然
    本件原告代位邱榮蘭向被告請求之時點為98年4 月3 日，已
    屬自法定財產制關係消滅時逾5 年者，邱榮蘭對被告之剩餘
    財產差額之分配請求權已罹於時效，而原告代位邱榮蘭向被
    告請求，自應受被代位權利之限制，故原告代位提起之訴訟
    ，因已罹於消滅時效，不應准許，予以駁回。
五、綜上所述，原告依民法第1030條之1 及第242 條之規定，向
    被告請求給付邱榮蘭剩餘財產差額二分之一，及自起訴狀送
    達翌日起至清償日止，按週年率5 ％計算之利息，並由原告
    代為受領，為無理由，應予駁回。
六、本件事證已臻明確，兩造其餘主張、陳述及所提之證據，經
    審酌後，認與判決結果不生影響，爰不一一論述，附此敘明
    。
七、據上論結，原告之訴為無理由，依民事訴訟法第78條，判決
    如主文。
中    華    民    國    98    年    10    月    27    日
                      家事法庭  法  官  吳宏榮
以上正本係照原本作成
如對本判決上訴，須於判決送達後20日內向本院提出上訴狀
中    華    民    國    98    年    10    月    27    日
                                書記官  葉正昭


司法院資訊處製作；財團法人民間司法改革基金會備份。
